【裁判字號】    98,易,3514
【裁判日期】    981230
【裁判案由】    背信
【裁判全文】
臺灣臺中地方法院刑事判決              98年度易字第3514號
公  訴  人  台灣台中地方法院檢察署檢察官
被      告  乙○○
選任辯護人  洪錫欽律師
            陳姿君律師
上列被告因背信案件，經檢察官提起公訴（98年度偵續字第353
號），本院判決如下：
    主    文
乙○○為他人處理事務，意圖損害本人之利益，而為違背其任務
之行為，致生損害於本人之利益，處有期徒刑伍月，如易科罰金
，以新台幣壹仟元折算壹日。
    犯罪事實
一、乙○○自民國96年6月4日起，任職址設台中市○○區○○路
    4段674號有巢不動產仲介經紀股份有限公司（下稱有巢不動
    產公司，負責人為丁○○，加盟台灣房屋經紀股份有限公司
    ，為該公司北屯崇德加盟店），擔任業務員工作，負責招攬
    、銷售有巢不動產公司所屬客戶之房地仲介買賣，係為有巢
    不動產公司處理事務之人。乙○○因業務需要，於97年8月9
    日，向有巢不動產公司領取編號0000000、0000000號空白不
    動產買賣意願書、確認書及要約書各一式三份，並於97年8
    月底某日，與客戶即買方甲○○就有巢不動產公司所承接代
    為銷售坐落台中市○○區○○段240-2、240-3號等四筆土地
    ，達成以新台幣（下同）3000多萬元價購之居間仲介協議，
    且由甲○○以其妹張秀玲名義，簽訂前述編號第0000000號
    有巢不動產公司不動產買賣意願書、確認書、要約書，同時
    簽發張秀玲名義面額10萬元，指定受款人為有巢不動產公司
    之支票一紙，交予乙○○作為購買上開土地之斡旋金（甲○○事後縮減為僅購買上開240-2、240-3號二筆土地，承購總
    價款2000萬元）。乙○○明知有巢不動產公司章程第16章第
    3條第1、2款規定「乙方（乙○○）因從事仲介業務而代理
    甲方（有巢不動產公司）所取之訂金、議價金、佣金等款項
    及相關文件，應於24小時以內交回甲方公司，並需於收款同
    時，告知公司主管或有關人員，以維護客戶交易安全」、「
    乙方因從事業務需要時，得向甲方請領各類契約書，並於合
    法程序以甲方名義代理甲方簽約。任何代理甲方與客戶簽約
    之書面契約或其約定，均須於簽訂後24小時內交回公司」，
    竟意圖損害有巢不動產公司之利益，違背其任務，未於24小
    時內將已簽訂之書面契約及收取之斡旋金支票交回有巢不動
    產公司，或告知公司主管或相關人員。旋乙○○於97年9月6
    日開始休假，休假期間有巢不動產公司負責人丁○○得知乙○○曾將其經手之不動產買賣委託案件，私自交予東森房屋
    經紀股份有限公司（下稱東森房屋公司）業務員處理，以乙○○違反公司重大誠信規定為由予以解僱，乙○○至97年9
    月17日正式辦理離職手續止，迄未將其與甲○○所簽訂之前
    述編號0000000號不動產買賣意願書、確認書、要約書交回
    有巢不動產公司，迭經催促仍未置理。嗣乙○○於97年10月
    初至東森房屋公司文心聯邦加盟店任職，即另與甲○○聯絡
    ，告知有巢不動產公司無法向銀行貸得購買上開土地所需款
    項（甲○○原預定以提高買賣價金為2400萬元方式，貸得價
    金之8成款項），其新任職之東森房屋公司經理與台中縣大
    雅鄉農會熟識，可以協助貸得2000萬元，建議甲○○轉至東
    森房屋公司重簽居間仲介契約，甲○○信以為真，乃於97年
    10月9日，在甲○○之台中市○區○○街2段住處一樓管理室
    ，以其另一妹妹張曉菁名義，與乙○○重新簽訂委託東森房
    屋公司文心聯邦加盟店（全棨企業有限公司），以承購總價
    款2000萬元，居間仲介購買上開240-2、240-3號土地之不動
    產買賣斡旋／承諾契約書、給付定金暨服務報酬承諾書（記
    載服務報酬為成交總價款百分之1），並將原簽訂之前述有
    巢房屋公司編號第0000000號不動產買賣意願書、確認書、
    要約書交還乙○○，另交付張曉菁為發票人，台中商業銀行
    松竹分行為付款人，面額10萬元之斡旋金支票一張予乙○○
    ，乙○○則將前收受張秀玲名義面額10萬元之支票一張返還
    甲○○。乙○○收回前述編號0000000號不動產買賣意願書
    、確認書、要約書後，將其上受託人、土地標示、斡旋金支
    付、斡旋有效期間、委託人（買方）簽章、貴客簽署、客戶
    簽章、承辦人、日期等欄內容予以塗黑，始於97年10月10日
    交回有巢不動產公司（所領取編號0000000號空白買賣意願
    書、確認書、要約書則於前1、2日交回）。事後乙○○另向
    甲○○表示出賣人提高售價為2100萬元，徵得甲○○同意，
    直接將不動產買賣斡旋／承諾契約書承購總價款更正為2100
    萬元，並於97年10月15日，以張曉菁名義與上開240-2、240
    -3號土地之地主（由張參代理），在東森房屋公司文心聯邦
    加盟店簽訂買賣標的為上開240-2、240-3號土地，總價款21
    00萬元之不動產買賣契約書，另交付張曉菁為發票人，台中
    商業銀行松竹分行為付款人，面額各為15萬元、5萬之支票
    二紙作為服務報酬，致有巢不動產公司喪失未來可期待受託
    居間仲介上開240- 2、240-3號土地買賣得獲取報酬之利益
    （至少應以甲○○確定授權有巢不動產公司居間仲介上開24
    0-2、240-3號土地之承購總價款2000萬元，服務報酬百分之
    1，及其中一名地主與有巢不動產公司所簽訂專任委託銷售
    契約書約定服務報酬為成交總價款百分之2計算，有巢不動
    產公司可期待獲取報酬之利益合計為60萬元）。惟上開土地
    買賣事後仍因無法取得甲○○預定貸款金額而未能完成買賣
    手續。
二、案經有巢不動產公司訴由台灣台中地方法院檢察署檢察官偵
    查起訴。
    理    由
一、證據能力之認定：
（一）證人甲○○於偵查中具結證述部分：按被告以外之人於偵
      查中向檢察官所為之陳述，除顯有不可信之情況者外，得
      為證據，刑事訴訟法第159條之1第2項定有明文。本件證
      人甲○○於偵查中之具結證述，查無檢察官就偵查訊問之
      實施，有何違反相關規定之瑕疵，亦無任何證據足資證明
      該證人於偵查中所述有何遭受強暴、脅迫、詐欺、利誘等
      外力干擾，或影響其心理狀況致妨礙其自由陳述等顯不可
      信之情況，本院認該證人於偵查中之具結證述，具有證據
      能力。且該證人在本院審理時，亦經傳喚到庭具結進行交
      互詰問，給予被告及其辯護人反對詰問之機會，則該證人
      於偵查中之具結證述即屬完足調查之證據，而得為判斷之
      依據。
（二）台灣房屋（有巢不動產公司）章程部分：查公司章程係由
      股東或發起人所為，依法律規定就公司應記載事項及公司
      自治之得記載事項，為同一內容之意思表示合致，並非公
      司股東本於一定事實體驗或知識之陳述。本件被告乙○○
      對於卷附台灣房屋（有巢不動產公司）章程之真正並不爭
      執，且其內容包含該公司經營理念、行為準則、員工管理
      守則、獎金標準、職務加給、晉升標準、員工福利、代理
      及禁止事項、經營利潤等項，符合一般公司經營原則，具
      有高度信用性及必要性，依刑事訴訟法第159條之4第3款
      規定，本院認得作為證據使用。
二、訊據被告乙○○固坦承自96年6月4日起任職有巢不動產公司
    ，擔任業務員工作，並於97年8月底以有巢不動產公司名義
    與甲○○簽訂編號0000000號不動產買賣意願書、確認書、
    要約書等情，惟否認有背信犯行，辯稱伊於97年9月6日開始
    休假，休假期間接到有巢不動產公司負責人丁○○電話告知
    解僱伊，伊於97年9月19日正式辦理離職手續時，找不到甲○○簽訂之不動產買賣意願書、確認書、要約書，有巢不動
    產公司要求伊於97年9月底以前交回。伊離職後要養家活口
    ，才另外找甲○○，在有巢不動產公司時，甲○○要買四筆
    土地，每坪出價25-26萬元，地主只願出售三筆土地，每坪
    要實拿30萬元，雙方沒有談成，伊到東森房屋公司，因同事
    接觸地主，地主要出售二筆土地，伊才又打電話給甲○○詢
    問有無意願，伊沒有背信意思云云。然查：
（一）上揭犯罪事實，業據證人即告訴代表人丁○○在本院審理
      時具結指述綦詳，並有編號0000000號有巢不動產公司不
      動產買賣意願書、確認書、要約書、專任委託銷售契約書
      、物件個案調查表、台灣房屋（有巢不動產公司）章程，
      及東森房屋不動產買賣斡旋／承諾契約書、給付定金暨服
      務報酬承諾書、統一發票影本附卷可稽。告訴代表人丁○○提出之專任委託銷售契約書及物件個案調查報告表雖顯
      示，委託人游慧芬僅委託代為銷售坐落台中市○○區○○
      段240-3號土地，委託期間自97年6月20日起至97年6月22
      日止，但被告既於97年8月底任職有巢不動產公司業務員
      期間，與買方甲○○達成居間仲介購買坐落台中市○○區
      ○○段240-2、240-3號等四筆土地之協議，復以有巢不動
      產公司名義與甲○○簽訂不動產買賣意願書、確認書、要
      約書，收受甲○○所交付張秀玲為發票人面額10萬元，指
      定受款人為有巢不動產公司之支票作為斡旋金，自係受有
      巢不動產公司之委任，為有巢不動產公司處理相關買賣雙
      方居間仲介之人；且被告任職有巢不動產公司業務員已逾
      一年，專任處理有巢不動產公司客戶之不動產居間仲介買
      賣事宜，其對於有巢不動產公司章程規定業務員因從事仲
      介業務而代理有巢不動產公司所取之訂金、議價金、佣金
      等款項及相關書面契約文件，應於24小時以內交回公司，
      並需於收款同時，告知公司主管或有關人員一節，顯難委
      為不知。
（二）依證人甲○○於偵查中證稱被告第一次與伊聯絡，係在台
      灣房屋時，伊曾於97年9月間簽發一張伊妹妹張秀玲名義
      之10萬元支票作為斡旋金，支票指名台灣房屋，並以張秀
      玲名義與被告簽訂買賣意願書、確認書、要約書，後來被
      告轉到東森房屋，告訴伊台灣房屋這邊貸款有困難，東森
      房屋李經理與大雅鄉農會關係較好，可以貸得較高金額，
      要求伊轉到東森房屋，伊簽發另一妹妹張曉菁名義支票作
      為斡旋金，被告收回原簽訂之買賣意願書、確認書、要約
      書等語；及在本院審理時經交互詰問具結證稱「（問：是
      否認識乙○○？）之前不認識，是因為本件土地才認識。
      」、「（問：本件你要購買土地，是否已經瞭解該筆土地
      還是請業務員介紹？）我是先有該土地的資訊，再找乙○○瞭解詳情。」、「（問：後來跟乙○○達成協議，並簽
      署不動產買賣意願書、確認書及要約書？）金額、買賣標
      的已經達成協議，所以簽署不動產買賣意願書、確認書及
      要約書。」、「（問：既然你已經跟被告達成協議，你要
      買的土地地號、價金、筆數為何？）都有寫在意願書上，
      當時達成協議是兩個地號，金額總共2000萬元。」、「（
      問：乙○○有談到公司可幫你貸款多少？）在台灣房屋時
      ，乙○○跟我說可以原賣價2400萬元的八成，所以我認為
      可以貸到近2000萬元，才想說以2000萬元價格買受，並支
      付斡旋金讓被告處理。」、「（問：你有無給付乙○○金
      錢？）當場開立我妹妹張秀玲名義10萬元支票，交給被告
      當作斡旋金，我是打算以我妹妹張秀玲名義去購買。」、
      「（問：跟乙○○訂立書面後發生何事？）我等了一陣子
      時間都沒有消息，後來乙○○打電話給我，告訴我說等這
      麼久是因為台灣房屋這邊的貸款會有問題，如果到東森房
      屋，該公司李經理跟大雅鄉農會很熟，可以貸到我希望的
      2000萬元金額，要重新寫過資料，過了幾天乙○○到我大
      樓管理室，拿東森房屋的契約要我重新寫，本來也是寫成
      交價2000萬元，後來當天或隔一天乙○○又說賣方要提高
      賣價為2100萬元，並在同一契約上塗改為2100萬元。」、
      「（問：跟乙○○簽立第二份就是東森房屋契約書之內容
      ，與第一份在台灣房屋契約書的內容是否相同？）地號、
      面積都一樣，只有金額變更為2100萬元，我當時也有質疑
      台灣房屋那邊是否同意，被告跟我說佣金他們三方會去協
      調。」、「（問：這次乙○○向你收取多少？）也是10萬
      元，但被告要求變更受款人為東森房屋，所以我另外開一
      張我妹妹張曉菁名義的支票，被告從頭到尾都知道我兩戶
      是要用我兩個妹妹名義購買，所以他建議我用另一個妹妹
      名義開支票，他有將另一張秀玲名義支票還我。」、「（
      問：你是基於何種原因，把台灣房屋的契約轉到東森房屋
      ？）因為被告跟我說台灣房屋貸不到我希望的金額，東森
      房屋可以。」、「（問：被告跟你這麼講，被告有無其他
      要求？）台灣房屋簽約內容我是要付1％的服務費，被告
      原來跟我講東森房屋的服務費也是1％，正式到東森房屋
      簽約提高為2％，被告的理由是要與銀行疏通，且這筆錢
      要先拿，伊認為2％太高，後來雙方同意收30萬元，所以
      我又開張曉菁名義的15萬元、5萬元支票兩張交給被告。
      」、「（問：後來東森房屋公司契約有無成立？）後來我
      跟賣方有在東森房屋訂立正式買賣契約，因為簽約前一星
      期被告就跟我拿兩個妹妹的資料要辦理貸款，我認為可以
      貸到我要的金額，所以才訂立正式契約，但結果只能貸到
      1200萬元。」、「（問：提示偵查卷第13頁-台灣房屋意
      願書，意願書上土地地號幾筆？金額？報酬？）土地四筆
      ，金額不到4000萬元，我記得價格有壓低，報酬是1％。
      」、「（問：你原來買四筆，為何變成二筆？）乙○○後
      來跟我說其中一筆價格很高，不可能賣，要我買三筆，因
      為三間房屋蓋起來，中間那戶一般觀念比較不好，所以我
      就想購買二戶，是在第一次簽完意願書交付斡旋金幾星期
      之後。」、「（問：你有跟台灣房屋簽要買兩筆價額2000
      萬元的意願書？）沒有，開始是簽四筆的意願書，在交付
      第二次斡旋金給乙○○之前，乙○○有跟我講說其中一筆
      地主要價太高不會賣，要求我買其餘三筆，我認為三筆比
      較不好，所以購買二筆，時間我確定是在乙○○跟我講台
      灣房屋沒有辦法貸款那麼高，東森房屋可以貸款之前，之
      前多少我忘記了。」、「（問：後來你有沒有想買其餘二
      筆？）沒有，我沒有強求。」等語。對照證人甲○○與東
      森房屋公司簽訂不動產買賣斡旋／承諾契約書記載之日期
      為97年10月9日，承購總價款原記載2000萬元，後更正為2
      100萬元，及證人丁○○在本院審理時證稱被告係於97年1
      0月10日將甲○○所簽訂編號0000000號不動產買賣意願書
      、確認書、要約書交回有巢不動產公司，其等以投射燈看
      出買方電話，跟買方聯繫，其餘標的件數、金額均看不清
      楚。有巢不動產公司係與240-3號地主簽訂書面契約，其
      餘地主有口頭授權，因這四筆土地所有權人是兄弟姊妹等
      語，可知被告係至東森房屋公司任職後，始另與原有巢不
      動產公司客戶即買方甲○○聯絡，告以有巢不動產公司無
      法向銀行貸得所需款項，其新任職之東森房屋公司經理與
      台中縣大雅鄉農會熟識，可以協助貸款之假訊息，要求甲○○轉由東森房屋公司居間仲介，並於97年10月9日，在
      甲○○住處一樓管理室，與甲○○重新簽訂東森房屋公司
      不動產買賣斡旋／承諾契約書、給付定金暨服務報酬承諾
      書，收回原簽訂之有巢不動產公司編號第0000000號不動
      產買賣意願書、確認書、要約書，再於翌日將收回之不動
      產買賣意願書、確認書、要約書上受託人、土地標示、斡
      旋金支付、斡旋有效期間、委託人（買方）簽章、貴客簽
      署、客戶簽章、承辦人、日期等欄內容予以塗黑，交回有
      巢不動產公司。被告於97年8月底與甲○○簽訂有巢不動
      產公司編號第0000000號不動產買賣意願書、確認書、要
      約書，收受甲○○交付面額10萬元之斡旋金支票，未於24
      小時內將簽訂之書面契約及收取之斡旋金支票交回有巢公
      司，亦未於收款同時，告知有巢公司主管或有關人員，違
      背有巢不動產公司之章程在先，復於新任職東森房屋公司
      後，誘使甲○○就同一標的與東森房屋公司另簽居間仲介
      契約，且將收回之原簽訂有巢不動產公司不動產買賣意願
      書、確認書、要約書上受託人、土地標示、斡旋金支付、
      斡旋有效期間、委託人（買方）簽章、貴客簽署、客戶簽
      章、承辦人、日期等欄內容予以塗黑，始交回有巢不動產
      公司，隱瞞甲○○與有巢不動產公司簽約居間仲介之事實
      ，其意圖損害有巢不動產公司之利益，至為灼然。
（三）按刑法第342條第1項之背信罪，係以違背任務之行為，致
      生損害於本人之財產或其他利益為要件，所謂其他利益，
      固指財產利益而言，惟財產權益涵義甚廣，有係財產上現
      存權利，亦有係權利以外之利益，其可能受害情形更不一
      致，如使現存財產減少（積極損害），妨害財產之增加，
      以及未來可期待之利益喪失（消極損害）等，皆不失為財
      產或利益之損害（參照最高法院87年度台上字第3704號判
      決意旨）。本件被告於任職有巢不動產公司期間，違背其
      任務，隱瞞客戶甲○○與有巢不動產公司簽約居間仲介之
      事實，另於新任職東森房屋公司後，誘使甲○○就同一標
      的與東森房屋公司重簽居間仲介契約，致使有巢不動產公
      司喪失未來可期待本件受託居間仲介土地買賣得獲取報酬
      之利益，已該當刑法第342條第1項背信罪之構成要件。本
      院認本件有巢不動產公司損失之利益，至少應以甲○○確
      定授權有巢不動產公司居間仲介上開240-2、240-3號土地
      之承購總價款2000萬元，服務報酬百分之1，及其中一名
      地主與有巢不動產公司所簽訂專任委託銷售契約書約定服
      務報酬為成交總價款百分之2計算，即該公司可期待獲取
      報酬之利益合計為60萬元。
（四）綜上所述，被告所辯其無背信犯意云云，無非飾卸之詞，
      不足採信，本件事證明確，其犯行已堪認定。
三、核被告所為，係犯刑法第342條第1項之背信罪。爰審酌被告
    尚無前科紀錄（見卷附台灣高等法院被告前案紀錄表），於
    任職告訴人有巢不動產公司，擔任業務員期間，違背其任務
    ，隱瞞與客戶甲○○簽訂居間仲介契約之事實，復以不實訊
    息誘使甲○○與其新任職之東森房屋公司另簽居間仲介契約
    ，不僅損害告訴人公司未來可期待報酬之利益，且違反一般
    居間仲介從業人員之重大誠信原則，顯有可議，被告事後否
    認犯行，迄未與有巢不動產公司達成和解，賠償損害，買方
    甲○○亦因無法取得預定貸款金額，未能與賣方完成買賣手
    續，徒爭買賣雙方紛爭等一切情狀，處以如主文所示之刑，
    並諭知易科罰金之折算標準。
據上論斷，應依刑事訴訟法第299條第1項前段，刑法第342條第1
項、第41條第1項前段，刑法施行法第1條之1第1項、第2項前段
，判決如主文。
本案經檢察官丙○○到庭執行職務。
中    華    民    國    98    年    12    月    30    日
                  刑事第二庭  審判長法  官  曾佩琦
                                    法  官  高英賓
                                    法  官  鍾堯航
以上正本證明與原本無異。
如不服本判決應於收受判決後10日內向本院提出上訴書狀，並應
敘述具體理由；其未敘述上訴理由者，應於上訴期間屆滿後20日
內向本院補提理由書（均須按他造當事人之人數附繕本）「切勿
逕送上級法院」。
                                    書記官  吳淑願
中    華    民    國    98    年    12    月    30    日
附錄本案論罪科刑法條全文
刑法第342條第1項：
為他人處理事務，意圖為自己或第三人不法之利益，或損害本人
之利益，而為違背其任務之行為，致生損害於本人之財產或其他
利益者，處五年以下有期徒刑、拘役或科或併科一千元以下罰金
。

司法院資訊處製作；財團法人民間司法改革基金會備份。
